臺灣南投地方法院民事簡易判決
110年度投簡字第203號
原      告  科技部中部科學園區管理局

法定代理人  許茂新  
訴訟代理人  黃菁菁  
            陳奕勳律師
被      告  劉清釗  
            蕭聖裕  
上列當事人間請求遷讓房屋事件，本院於民國111年5月19日言詞
辯論終結，判決如下：
    主      文
一、被告劉清釗應將門牌號碼南投縣○○市○○路000號房屋（含第
    二層），及如南投縣南投地政事務所110年11月18日建物測
    量字第006300號土地複丈成果圖所示之建物（面積48.41平
    方公尺），騰空遷讓並返還予原告。
二、被告劉清釗應給付原告新臺幣6萬9,063元，及自民國110年5
    月16日起至清償日止，按週年利率百分之5計算之利息。
三、被告劉清釗應自民國110年5月16日起至清空返還第1項建物
    之日止，按月給付如附表二所示之金額。
四、被告蕭聖裕應將如南投縣南投地政事務所110年11月18日建
    物測量字第006310號土地複丈成果圖所示之建物（面積136.
    12平方公尺，門牌號碼：南投縣○○○○○○路00○0號），騰空遷
    讓並返還予原告。
五、被告蕭聖裕應給付原告新臺幣4萬6,377元，及自民國110年5
    月15日起至清償日止，按週年利率百分之5計算之利息。
六、被告蕭聖裕應自民國110年5月15日起至清空返還第4項建物
    之日止，按月給付原告新臺幣781元。
七、被告蕭聖裕應給付原告新臺幣1,966元，及自民國110年5月1
    5日起至清償日止，按週年利率百分之五計算利息。
八、原告其餘之訴駁回。
九、訴訟費用由被告負擔。
十、本判決第1項、第2項、第4項、第5項、第7項得假執行。
十一、本判決第3項、第6項已到期部分之金額得假執行
十二、原告其餘假執行之聲請駁回。
    事實及理由
壹、程序事項：
一、按不變更訴訟標的，而補充或更正事實上或法律上之陳述者
    ，非為訴之變更或追加（民事訴訟法第256條）。原告起訴
    聲明為：㈠被告劉清釗應將門牌號碼南投縣○○○○○路000號房
    屋清空返還予原告。㈡被告劉清釗應給付原告新臺幣（下同
    ）9萬3,164元，及自起訴狀繕本送達翌日起至清償日止，按
    週年利率5％計算之利息，暨自起訴狀繕本送達翌日起至清空
    返還第1項房屋予原告之日止，按月給付原告1,547元。㈢被
    告蕭聖裕應將門牌號碼南投縣○○○○○○路00○0號房屋清空返還
    予原告。㈣被告蕭聖裕應給付原告4萬6,377元，及自起訴狀
    繕本送達翌日起至清償日止，按週年利率5％計算之利息，暨
    自起訴狀繕本送達翌日起至清空返還第3項房屋予原告之日
    止，按月給付原告781元。㈤被告蕭聖裕應給付原告1,966元
    ，及自起訴狀繕本送達翌日起至清償日止，按週年利率5％計
    算之利息。㈥原告願供擔保，請准宣告假執行。嗣原告變更
    聲明第1、3項為：㈠被告劉清釗應將門牌號碼南投縣○○市○○
    路000號房屋（含第二層，下稱系爭甲屋），以及南投縣南
    投地政事務所110年11月18日建物測量字第006300號土地複
    丈成果圖所示範圍（下稱系爭建物，含庭院、1樓儲藏室、
    通往系爭甲屋之樓梯），騰空遷讓並返還予原告。㈢被告蕭
    聖裕應將門牌號碼南投市○○○路00○0號房屋（下稱系爭乙屋
    ，並與系爭甲屋及系爭建物合稱為系爭房屋）即南投縣南投
    地政事務所110年11月18日建物測量字第006310號土地複丈
    成果圖所示範圍，騰空遷讓並返還予原告。核其訴之聲明第
    1、3項僅係更正事實上之陳述，自應准許。
二、被告未於言詞辯論期日到場，核無民事訴訟法第386條所列
    各款情形，爰民事訴訟法第433之3規定，由本院依職權由一
    造辯論而為判決。
貳、實體事項：
一、原告主張：系爭房屋為中華民國所有，並由原告管理之宿舍
    。系爭房屋因被告早前任職於臺灣省政府期間，基於職務關
    係而分別與臺灣省政府成立職務宿舍之借用契約（下稱系爭
    契約）。而被告劉清釗、蕭聖裕分別於101年6月5日、102年
    2月28日退休，依系爭契約第2條規定，被告應於3個月內自
    宿舍遷出並返還系爭房屋，惟被告迄今仍持續無權占用系爭
    房屋，原告自得請求被告返還系爭房屋。又被告無權占用系
    爭房屋之期間已逾5年，因此原告僅請求起訴前5年間之不當
    得利，再依「國有非公用不動產被占用處理要點」第7點附
    表所列基準計算，即土地依當期土地申報地價總額5％、房屋
    每年以當期房屋課稅現值10％計算。是被告劉清釗、蕭聖裕
    應分別給付原告相當於租金之不當得利數額為9萬3,164元、
    4萬6,377元，及自起訴狀繕本送達翌日起至返還占用系爭房
    屋之日止，按月給付原告1,547、781元；又被告蕭聖裕因積
    欠水電及瓦斯費用1,966元，致系爭乙屋遭斷水斷電及停氣
    ，原告為恢復系爭乙屋供水電及瓦斯狀態，故由原告代墊前
    開費用，是被告蕭聖裕應返還原告代墊之水電及瓦斯費用（
    下稱系爭費用）1,966元。爰依民法第470條第1項、第767條
    第1項及第179條規定提起本件訴訟等語。並聲明：㈠如主文
    第1項所示。㈡被告劉清釗應給付原告9萬3,164元，及自起訴
    狀繕本送達翌日起至清償日止，按週年利率5％計算之利息，
    暨自起訴狀繕本送達翌日起至清空返還第1項房屋予原告之
    日止，按月給付原告1,547元。㈢如主文第4項所示。㈣被告蕭
    聖裕應給付原告4萬6,377元，及自起訴狀繕本送達翌日起至
    清償日止，按週年利率5％計算之利息，暨自起訴狀繕本送達
    翌日起至清空返還第3項房屋予原告之日止，按月給付原告7
    81元。㈤如主文第7項所示。㈥原告願供擔保，請准宣告假執
    行。
二、被告未於言詞辯論期日到場，亦未提出書狀作何聲明或陳述
    供本院審酌。　　
三、本院得心證理由：　　
  ㈠經查，系爭房屋為中華民國所有，並由原告管理之宿舍，被
    告早前任職於臺灣省政府期間，與原告締結系爭契約。惟被
    告劉清釗、蕭聖裕分別於101年6月5日、102年2月28日退休
    ，然未依約返還系爭房屋，是系爭房屋現仍由被告占有使用
    ，且被告蕭聖裕尚積欠原告代系爭費用共1,966元等情，有
    南投縣○○市○○段000○號、光明段232地號、南投縣○○市○○段0
    00○號建物、光華段1238地號土地建物查詢資料、房屋稅籍
    證明書、系爭契約書及公證書、離職人員交代查核報告表、
    系爭房屋現場照片、退休金簽核公文、水電及瓦斯費用收據
    、地籍圖查詢資料、彩色空照圖、本院勘驗筆錄可參（本院
    卷第33-63、87-91、95、99、103、107-109、149-159、163
    -169、179-198頁），又被告經本院合法通知，未於言詞辯
    論期日到場，亦未提出任何書狀對原告主張之事實爭執，依
    民事訴訟法第280條第3項前段準用同條第1項之規定，視同
    自認。從而，原告上開主張之事實，堪信為真實。
　㈡按借用人應於契約所定期限屆滿時，返還借用物；未定期限
    者，應於依借貸之目的使用完畢時返還之。所有人對於無權
    占有或侵奪其所有物者，得請求返還之（民法第470條第1項
    本文、第767條第1項前段）。而因任職關係獲准配住宿舍，
    其性質為使用借貸，目的在使任職者安心盡其職責，是倘借
    用人喪失其與所屬機關之任職關係，當然應認依借貸之目的
    ，已使用完畢，配住機關自得請求返還（最高法院91年台上
    字第1926號判決意旨參照）。查兩造間前因被告任職於臺灣
    省政府，而與原告締結系爭契約而有權使用系爭房屋，然被
    告劉清釗、蕭聖裕分別於101年6月5日、102年2月28日退休
    ，依約被告應於退休後3個月內返還系爭房屋，然被告未依
    約返還系爭房屋，現仍無權占有，是原告請求被告返還系爭
    房屋，於法有據。
  ㈢按無法律上原因而受利益，致他人受損害者，應返還其利益
    （民法第179條）。又依不當得利之法則請求返還不當得利
    ，以無法律上之原因而受利益，致他人受有損害為其要件，
    故其得請求返還之範圍，應以對方所受之利益為度，非以請
    求人所受損害若干為準，無權占有他人土地，可能獲得相當
    於租金之利益為社會通常之觀念，是占用人抗辯其占有系爭
    土地所得之利益，僅相當於法定最高限額租金之數額，尚屬
    可採（最高法院61年度台上字第1695號判例意旨參照）。房
    屋性質不能脫離土地之占有而存在，無權占用房屋所受之不
    當得利，自當包括建築物及其基地之總價額為其基準，房屋
    所有人得請求房屋占有人給付全部不當得利（最高法院97年
    度台上字第323號判決意旨參照）。次按城市地方房屋之租
    金，以不超過土地及其建築物申報總價年息10%為限（土地
    法第97條第1項）。而基地租金之數額，除以基地申報地價
    、房屋課稅現值為基礎外，尚須斟酌基地之位置，工商業繁
    榮之程度，承租人利用基地之經濟價值及所受利益等項，並
    與鄰地租金相比較，以為決定，並非必達申報總地價年息10
    %最高額（最高法院68年台上字第3071號判例意旨參照）。
    經查：
  ⒈被告無權占有使用系爭房屋，自獲有相當於租金之不當得利
    ，且致原告受有損害，則原告依不當得利之法律關係，請求
    被告給付相當於租金之損害，於法有據。
  ⒉被告劉清釗無權占用系爭甲屋、系爭建物，請求相當於租金
    之不當得利部分：
　  被告劉清釗無權占有系爭甲屋、系爭建物，系爭建物占用光
    明段232地號土地之面積為48.41平方公尺，系爭甲屋則因大
    門深鎖無法進入測量，無從得知其占有面積，有南投縣南投
    地政事務所110年11月18日建物測量字地006300號複丈成果
    圖、本院勘驗筆錄可佐（本院卷第179-198、207頁）。又光
    明段232地號土地105年至110年之申報地價均為3,000元，11
    1年之申報地價為3,100元，系爭甲屋及系爭建物與其他7棟
    建物（門牌號碼南投縣南投市中正路201、203、205、207、
    209、213、215號）係共用同一房屋稅籍編號，該稅籍編號
    建物於105年至108年之課稅現值為22萬1,400元，於109年至
    110年之課稅現值21萬4,300元，因難以得知每棟建物之實際
    占有面積，原告主張系爭甲屋及系爭建物以課稅現值1/8計
    算，尚屬有據，則系爭甲屋及系爭建物109年至110年之課稅
    現值為2萬6,788元，105年至108年之課稅現值為2萬7,675元
    （計算式：214,3008＝26,788，221,4008＝27,675，元以下
    四捨五入）。又系爭甲屋及系爭建物位於住宅社區，距離餐
    廳、全聯、便利商店之車程均在5分鐘內，巷子出去即有公
    車站，生活、交通機能方便，有地價查詢資料、房物稅籍證
    明書、Google地圖、本院勘驗筆錄可參（本院卷第37、165
    、179-198、246頁），是本院參酌系爭甲屋及系爭建物之位
    置、工商業繁榮之程度、被告利用系爭甲屋及系爭建物之經
    濟價值及所受利益，認系爭甲屋及系爭建物以前開申報地價
    、課稅現值總額年息8%計算應為適當。依此標準計算結果，
    原告得請求被告給付起訴狀繕本送達之日（110年5月15日）
    起回溯5年之相當於租金之不當得利為6萬9,063元【計算式
    見附表一】，及自110年5月16日起至返還系爭甲屋及系爭建
    物之之日止，按月給付如附表二所示之金額【計算式見附表
    二】。本件原告請求被告劉清釗給付6萬9,063元，及按月給
    付如附表二所示之金額，於法有據。逾越上開金額之部分，
    自屬無據。
　⒊被告蕭聖裕無權占用系爭乙屋，請求返還代墊水電及瓦斯費
    用及相當於租金之不當得利部分：
　　被告蕭聖裕無權占有系爭乙屋，其占用光華段1238地號土地
    之面積為136.12平方公尺，有南投縣南投地政事務所110年1
    1月18日建物測量字地006310號複丈成果圖可佐（本院卷第2
    05頁）。又前開占用土地105年至110年之申報地價均為3,02
    1元，系爭乙屋與與其他建物（門牌號碼南投縣○○市○○○路00
    ○00號）共用同一房屋稅籍編號，該稅籍編號建物105年至11
    0年之課稅現值均為22萬800元，因難以得知每棟建物之實際
    占有面積，原告主張系爭乙屋以課稅現值1/12計算，尚屬可
    採，則系爭乙屋之課稅現值為1萬8,400元（計算式：220,80
    012＝18,400）。又系爭乙屋位於住宅社區，距離餐廳、全
    聯、便利商店之車程均在5分鐘內，巷子出去即有公車站，
    生活、交通機能方便，有地價查詢資料、房物稅籍證明書、
    Google地圖、本院勘驗筆錄可參（本院卷第37、169、179-1
    98、247-248頁），是本院參酌系爭乙屋之位置、工商業繁
    榮之程度、被告利用系爭乙屋之經濟價值及所受利益，認系
    爭乙屋以前開申報地價、課稅現值總額年息8%計算應為適當
    。依此標準計算結果，原告得請求被告給付起訴狀繕本送達
    之日（110年5月14日）起回溯5年之相當於租金之不當得利
    為17萬1,847元【計算式：（3,021×136.12＋18,400）×8%×5＝
    171,847】，及自110年5月15日起至返還系爭乙屋之日止，
    按月給付2,864元【計算式：（3,021×136.12＋18,400）×8%
    12=2,864】。從而，本件原告請求被告蕭聖裕給付4萬6,377
    元，及按月給付781元，未逾越上開金額，自屬有據。又被
    告蕭聖裕因未繳納系爭費用1,966元，致系爭乙屋遭斷水斷
    電及停氣，原告為恢復系爭乙屋供水電及瓦斯狀態，而代被
    告蕭聖裕清償系爭費用1,966元，原告自得請求被告蕭聖裕
    返還代墊系爭費用1,966元。
  ㈣末按給付有確定期限者，債務人自期限屆滿時起，負遲延責
    任。給付無確定期限者，債務人於債權人得請求給付時，經
    其催告而未為給付，自受催告時起，負遲延責任。其經債權
    人起訴而送達訴狀，或依督促程式送達支付命令，或為其他
    相類之行為者，與催告有同一之效力（民法第229條第1、2
    項）。又遲延之債務，以支付金錢為標的者，債權人得請求
    依法定利率計算之遲延利息。但約定利率較高者，仍從其約
    定利率。應付利息之債務，其利率未經約定，亦無法律可據
    者，週年利率為5％（民法第233條第1項、第203條）。本件
    原告對被告之不當得利債權，核屬無確定期限之給付，既經
    原告起訴而送達起訴狀繕本與被告，被告迄未給付，自應負
    遲延責任。是原告請求被告劉清釗給付自起訴狀繕本送達翌
    日（110年5月16日）、蕭聖裕給付自起訴狀繕本送達翌日（
    110年5月15日）起，按週年利率5％計算之法定遲延利息，核
    屬有據，亦應准許。　　
四、綜上所述，原告依民法第470條第1項、第767條第1項、第17
    9條規定，請求被告劉清釗應將系爭甲屋及系爭建物遷讓返
    還予原告，並給付6萬9,063元，及自110年5月16日起至清償
    日止按週年利率5%計算之利息，暨自110年5月16日起至騰空
    返還系爭甲屋及系爭建物之日止，按月給付如附表二所示之
    金額；被告蕭聖裕應將系爭乙屋遷讓返還予原告，並給付4
    萬8,343元【計算式：46,377＋1,966＝48,343】，及自110年5
    月15日起至清償日止按週年利率5%計算之利息，暨自110年5
    月15日起至騰空返還系爭乙屋之日止，按月給付原告781元
    ，為有理由，應予准許。逾此範圍之請求，則無理由，應予
    駁回。
五、本件原告勝訴部分係民事訴訟法第427條第1項訴訟適用簡易
    程序所為被告敗訴之判決，依同法第389條第1項第3款規定
    ，應依職權宣告假執行。又原告雖於起訴狀表示願供擔保請
    准宣告假執行等語，惟此不過係促請本院依職權為假執行之
    宣告，並非假執行之聲請，此部分不另為准駁之諭知。至原
    告其餘敗訴部分，其假執行之聲請，則因訴之駁回而失所依
    附，應併駁回之。
六、訴訟費用負擔之依據：民事訴訟法第79條。本院審理結果雖
    認原告之訴一部有理由，一部無理由，惟該敗訴部分，係就
    不當得利部分為原告部分敗訴之判決，此部分本即未計入訴
    訟標的價額，爰命被告負擔本件訴訟費用。
中　　華　　民　　國　　111 　年　　6 　　月　　20　　日
                  南投簡易庭  法  官  鄭煜霖
附表一：計算式：（該年度申報地價占有面積＋課稅現值）8%
365該年度占有天數（元以下四捨五入）
地號 占有期間（民國） 該年度申報地價（新臺幣） 該年度課稅現值（新臺幣） 不當得利之金額（新臺幣） 232 105年5月16日至105年12月31日 3,000元 27,675元 8,716元  106年1月1日至109年12月31日 3,000元 27,675元 13,832元  107年1月1日至107年12月31日 3,000元 27,675元 13,832元  108年1月1日至108年12月31日 3,000元 27,675元 13,832元  109年1月1日至109年12月31日 3,000元 26,788元 13,761元  110年1月1日至110年5月15日 3,000元 26,788元 5,090元 總額    69,063元 
附表二：計算式：（該年度申報地價占有面積＋課稅現值）8%
12（元以下四捨五入）
地號 占有期間（民國） 該年度申報地價（新臺幣） 該年度課稅現值（新臺幣） 不當得利之金額（新臺幣） 232 110年5月16日至110年12月31日 3,000元 26,788元 1,147元  111年1月1日至返還系爭甲屋及系爭建物之日 3,100元 26,788元 1,179元 

以上為正本係照原本作成。
如不服本判決，應於送達後20日內，向本院提出上訴狀並表明上
訴理由，如於本判決宣示後送達前提起上訴者，應於判決送達後
20日內補提上訴理由書（須附繕本）。
中　　華　　民　　國　　111 　年　　6 　　月　　20　　日
                              書記官  洪妍汝